【裁判字號】    94,交上更(一),31
【裁判日期】    950530
【裁判案由】    過失致死
【裁判全文】
臺灣高等法院刑事判決               94年度交上更(一)字第31號
上  訴  人  臺灣桃園地方法院檢察署檢察官
被      告  丁○○
選任辯護人  宋嬅玲律師
            李宏文律師
上列上訴人因被告過失致死案件，不服臺灣桃園地方法院90年度
交訴字第119號，中華民國91年8月7日第一審判決（起訴案號：
臺灣桃園地方法院檢察署90度偵字第5773號）提起上訴，經判決
後，由最高法院發回更審，本院判決如下：
    主  文
上訴駁回。
    理  由
一、公訴意旨略以：被告丁○○係山力企業社之司機，為從事駕
    駛業務之人。於民國90年3月4日晚間8時許，將其所駕駛車
    牌號碼ＭＶ─５４２號營業用大貨車停放路邊時，本應注意
    顯有妨害他車通行之處所，不得停車；停於路邊之車輛，在
    夜間照明不清之道路，應顯示停車燈光及反光標誌，且當時
    並無不能注意之情事，竟疏未注意，任意將貨車停放在桃園
    縣新屋鄉社子村2鄰2之2號附近照明不清之慢車道上（車頭
    往富岡之方向），且未顯示停車燈光或設置反光標誌。同日
    晚間9時許，適有曾純英騎乘車牌號碼ＩＵＡ─３７８號重
    型機車，沿同路段慢車道由新屋往富岡方向直行，途經前開
    路段，亦疏未注意車前狀況，撞及丁○○停放之大貨車後斗
    左側。曾純英因而受有頭部外傷、顱內出血之傷害而當場死
    亡。因認被告丁○○涉有刑法第276條第2項之業務過失致死
    罪嫌。
二、按犯罪事實，應依證據認定之，無證據不得認定其犯罪事實
    ；不能證明被告犯罪者，應諭知無罪之判決，刑事訴訟法第
    154條第2項、第301條第1項定有明文。又事實之認定，應憑
    證據，如未能發現相當證據，或證據不足以證明，自不能以
    推測或擬制之方法，為裁判基礎；倘積極證據不足為不利於
    被告事實之認定，即應為有利於被告之認定，更不必有何有
    利之證據（最高法院30年上字第816號、40年臺上字第86號
    判例意旨參照）。
三、公訴人認被告涉有業務過失致死罪嫌，係以被告自承停車未
    設置警示標誌及有警製道路交通事故調查報告表、現場圖、
    現場照片、道路交通事故調查報告表、相驗屍體證明書、驗
    斷書、勘驗筆錄及相驗照片等為其論據。訊據被告丁○○則
    堅決否認涉有過失行為，辯稱：該停車處係路面邊線外，並
    非慢車道，亦非不得停車之路段；其停車之地點，設有路燈
    ，其車輛後復有尾燈反光外罩，照明應已足夠；本件事故之
    發生，應係被害人曾純英未能注意車前狀況所致，其並無過
    失等語。
四、經查：
（一）被害人曾純英乘騎機車自後追撞停放於該處之大貨車車斗
      左後方，致頭部外傷併顱內出血當場死亡，為被告所不爭
      執，並有臺灣桃園地方法院檢察署相驗屍體證明書、勘驗
      筆錄及驗斷書、照片在卷可憑。惟本件被告是否應負業務
      過失致死罪之責任，所應審究者在於：1.被告停車之處，
      是否為慢車道或停放於路面邊線外，該處是否係屬禁止停
      車之場所；2.被告停車時，是否已遵守各項應注意事項，
      即於夜間停車，該處照明是否清晰，車輛有無反光標誌。
（二）本件事故現場，係屬於雙向二車道之縣道，該處並未標有
      快車道、慢車道之分，有桃園縣警察局道路交通事故調查
      報告表及現場照片在卷可憑（見相字卷第8頁、原審卷第3
      3頁、第104頁）。從而於該路段所標示之白實線，應係屬
      路面邊線，其右側應為路肩，非屬慢車道。又被告停車之
      路段，並未設置有任何禁止臨時停車之標誌、標線；且非
      屬彎道、陡坡、狹路、道路修理地段、機場、車站、碼頭
      、學校、娛樂、展覽、競技、市場出入口及消防栓前；亦
      非屬併排停車之狀況等情，有現場照片在卷可憑。本院上
      訴審函詢桃園縣警察局楊梅分局查明其路況，亦復稱：該
      路段並未劃設禁止停車線及設置其他禁止標識牌等語，有
      該局91年12月9日楊分交字第0910020399號函附卷可證（
      見上訴卷第32頁）。足認被告辯稱其停車之處所，並非不
      得停車路段等語，尚屬有徵。
（三）被告於停放大貨車時，已將該大貨車順向停放在道路邊線
      外，並緊靠道路右側路邊水泥護欄，未佔用車道；且停放
      位置距離路面邊線尚有0.7公尺至0.8公尺，亦有道路交通
      事故調查報告表及現場照片在卷可憑。被告將大貨車停放
      於非禁止停車之道路邊線外，並未妨害他車通行。
（四）雖告訴人甲○○主張：事故路段中白色邊線至路邊之路幅
      ，已足供車輛通行，從而事故現場為慢車道，已妨害他車
      通行；且道路交通事故調查報告表上亦標示該路段「慢車
      道、快車道各一」；台灣省桃園縣區車輛行車事故鑑定委
      員會鑑定意見書及台灣省車輛行車事故覆議鑑定委員會覆
      議意見書，亦分別記載「丁○○營業大貨車佔用慢車道停
      車」、「羅車正直順向停於機慢車道內」，均認該處有慢
      車道，被告佔用慢車道停車。又依據道路交通標誌標線號
      誌設置規則第149條第1項第3款規定，白實線「設於路段
      中者，用以分隔快慢車道或指示路面範圍」；「設於路側
      者，作為車輛停放線」。兩者雖均使用白實線，但依同規
      則第183條前段規定「路面邊線，用以指示路肩或路面外
      側邊緣之界線。其線型為白實線，線寬為15至20公分，整
      段設置」；同規則第183條之1前段規定「快慢車道分隔線
      ，用以指示快車道外側邊緣之位置，劃分快車道與慢車道
      之界線。其線型為白實線，線寬為10公分，……應採整段
      設置」，其劃設之位置（「路中」或「路側」）、線寬（
      10公分或15至20公分），則顯然有別。依據道路交通事故
      調查報告表記載，肇事地點之快車道路面寬度為3.6公尺
      ；而白實線，距離路緣之路面亦有3.5公尺，其寬度幾近
      相等，該白實線在路中非在路側。且該路面寬度既達3.5
      公尺，符合道路交通標誌標線號誌設置規則第183條之1中
      段所規定「劃設本標線（指快慢車道分隔線），距離……
      路緣應有2公尺以上寬度」之標準。被告佔用慢車道停車
      ，祇剩0.7公尺至0.8公尺可供機車通行；顯在有妨害他車
      通行之處所停車之情形云云。惟核：
    1.道路交通標誌標線號誌設置規則第183條及第183條之1規
      定，用以指示路肩或路面外側邊緣之路面邊線線寬為15至
      20公分，劃分快車道與慢車道之界線線寬為10公分，且快
      慢車道分隔線距離路緣應有2公尺以上寬度。係92年9月24
      日增修施行，在此之前，路面邊線、快車道與慢車道分隔
      線二者雖均為白色實線，實線寬度並無明顯區隔，為本件
      肇事現場、縣道之設置及主管機關桃園縣政府養護工程課
      之承辦人陳慧琪陳述明確，並提出修正之道路交通標誌標
      線號誌設置規則資料附卷足參。
    2.本院為求慎重，會同告訴人代理人丙○○、被告、辯護人
      、現場處理之警員乙○○、道路設置及主管機關承辦人人
      陳慧琪至肇事現場勘驗之結果：
    (1)案發地點劃設之白實線，寬經測量雖約為9公分，然本案
      發生時間為90年3月4日，在前揭條文修正之前，當時規劃
      設置道路之白實線尚不足為快慢車道分隔線之依據。
    (2)道路交通事故調查表雖記載肇事地點所劃設之白實線距離
      路線之路面寬度達3.5公尺，惟就肇事現場同路段前、後
      一併勘驗之結果：肇事地點前約200公尺之白實線距離路
      線之路緣距離為190公分；肇事地點前約600公尺之白實線
      距離路線之路緣距離僅為65公分；該肇事現場前白實線距
      路邊並不規則，由窄變寬，再變更為窄，且其間設有電線
      桿於其間，車輛無法順利通行（見本院勘驗筆錄及現場照
      片），案發地點所劃設之白實線距離路緣之路面寬度雖達
      3.5公尺，與道路交通標誌標線號誌設置規則第第183條之
      1所定快、慢車道分隔線距離路緣應有2公尺以上之寬度限
      制相合，惟前開規定，亦同於92年9月24日所增修，與本
      案案發時點不符，尚無適用之餘地。又案發地點前、後連
      續設置延伸之白實線距路邊均不足該條規定2公尺之限制
      標準，該白實線應依因鄉○道路順其地形寬窄不一而設置
      ，實難謂案處之白實線因該處路幅變寬即成為快慢車道分
      隔線，其前後又屬路面邊線。
    3.復函問桃園縣政府交通局該處原設置之規劃，據該局95年
      2月24日桃交養字第0950003234號函覆：劃設於案發地點
      之白實線係屬「路面邊線」，有該函在卷可查，故該白實
      線確非快慢車道分隔線。被告停車之處在路面邊線以外，
      ，非慢車道，並無佔用慢車道停車之情。道路交通事故調
      查表之記載內容及台灣省桃園縣區車輛行車事故鑑定委員
      會、台灣省車輛行車事故覆議鑑定委員會覆議之認定有慢
      車道，乃因當時資料有錯誤，與事實相悖，尚不足為被告
      不利之認定。
    4.被告所停放大貨車之位置，既係在道路邊線外，並順向停
      放尚有寬約3.6公尺之地點，並無任何妨害通行之處，告
      訴人上開指陳，尚有誤解。
（五）被告辯稱其停車之地點附近，已有路燈，車後復有尾燈反
      光外罩，照明應已足夠等語。而證人即到場處理員警乙○
      ○於原審證稱：事發地點有路燈，但亮度不夠，可是如果
      後方來車夜間有開燈行駛，應該還是可以看到車子後方等
      語（見原審卷第22頁、第23頁）。另證人即當日在現場之
      簡文達於原審證稱：當天其開車經過該處時，鄉下的燈光
      還是滿亮的，且被告大貨車之反光板（應係車尾燈外罩）
      亦滿亮的，若有開車燈，即可看見停放之車輛等語（見原
      審卷第45頁）。另一現場證人呂元榮亦於原審證稱：現場
      光線已經夠亮了（見原審卷第48頁）。再被告停放大貨車
      處，車頭旁邊即有一盞路燈，且其後左右尾燈均有反光外
      罩等情，亦有車輛及現場照片附卷可稽（見原審卷第33頁
      ）。又本件事故發生時，天候晴、夜間有照明、直路路段
      、無障礙物、視距良好，此有道路交通事故調查報告表在
      卷可憑，足認被告停放大貨車之地點，既非屬夜間無照明
      設備之道路，亦非屬照明不清之道路。且被告之車尾既已
      有反光標誌，復有多盞路燈，照明應已足夠，被害人於騎
      乘機車時，亦已依照規定開啟車燈，當已能確保能見度。
      從而，該路段既非屬照明不清之路段，被告自無需於停車
      時，另外設置停車燈或閃光標誌。
（六）綜上所述，被告將大貨車停放於非禁止停車，且屬夜間有
      照明並照明足夠之路段，車左右尾燈有反光外罩，又係順
      向緊靠道路右側停放，被告停放大貨車於道路邊線外之行
      為，合乎道路交通安全規則第112條之應遵守事項，其停
      車之行為，並無過失。且臺灣省車輛行車事故覆議鑑定委
      員會鑑定，雖誤認被告停車於慢車道，但仍認被告無肇事
      因素，係曾純英夜晚駕駛重機車，未注意車前狀況，追撞
      前方停車為肇事原因，有臺灣省車輛行車事故覆議鑑定委
      員會91年6月21日府覆議字第910922號意見書在卷可憑（
      見原審卷第117頁、第118頁），是本件被告並無過失至明
      。
五、此外，復查無其他積極證據，足認被告有業務過失致死之犯
    行。原審認不能證明被告犯罪，為被告無罪之諭知，於法並
    無不合。公訴人依據告訴人之聲請上訴意旨，除仍執前詞外
    ，並稱依道路交通安全規則第140條第4款規定：任何人不得
    利用道路放置拖車，被告之拖板車車身寬度比一般自用小客
    車寬，於停車後僅剩0.7公尺之路幅讓機慢車通行，被告所
    為是否全然未妨礙機慢車輛之通行，容有探究餘地。惟查該
    路段並非禁止停車路段，又被告停放車輛之車種為營業大貨
    車，並非拖車，亦非聯結車（道路交通安全規則第2條第1項
    第3款、第9款及第13款有關貨車、拖車及聯結車之定義參照
    ），本件自無適用道路交通安全規則第140條第4款之規定，
    上訴核無理由，應予駁回。
六、據上論斷，應依刑事訴訟法第368條，判決如主文。
本案經檢察官郭啟東到庭執行職務。
中    華    民    國    95    年    5     月    30    日
                  臺灣高等法院刑事第十六庭
                              審判長法  官  趙功恆
                                    法  官  陳國文
                                    法  官  黃俊明
以上正本證明與原本無異。
如不服本判決，應於收受送達後十日內向本院提出上訴書狀，其
未敘述上訴之理由者並得於提起上訴後十日內向本院補提理由書
（均須按他造當事人之人數附繕本）。
                                    書記官  孫佩琳
中    華    民    國    95    年    5     月    30    日


司法院資訊處製作；財團法人民間司法改革基金會備份。
